臺灣桃園地方法院民事判決　九十年度訴字第八五號
　　原　　　告　劉森雄即昱山工程行
　　被　　　告　啟發工程有限公司
　　法定代理人　甲○○
右當事人間給付工程款事件，本院判決如左：
    主    文
原告之訴及假執行之聲請均駁回。
訴訟費用由原告負擔。
    事    實
甲、原告方面：
一、聲明：被告應給付原告新台幣（下同）七十七萬六千四百九十九元，及自起訴狀
    繕本送達之翌日起（即九十年二月十日）至清償日止按年息百分之五計算之利息
　　，並願供擔保請准宣告假執行。
二、陳述：原告於民國八十五年一月一日承作被告之龍潭百年大鎮放樣工程（即於施
    工現場以彈線方式作施工基準線），約定承作範圍名稱暫定為Ｄ、Ｅ棟，以每平
    方公尺四十五元計算，面積計為二萬六千三百三十三平方公尺，工程款總額定為
    一百一十九萬八千五百十二元（含稅），嗣原告於上開工程進行期間再追加承作
    九千五百四十四平方公尺之放樣工程（即附表所載該部分），並約定該追加部分
    比照上開承作內容之每平方公尺四十五元，以實作實算計算工程款，後原告依工
    程進度陸續開立發票向被告請款，被告僅支付八十七萬二千九百六十七元（含票
    款），而以餘款於追加工程全部完工時一併給付，詎原告完成含追加部分之上開
    全部放樣工程，並經被告施工人員依照此放樣施工而完成被告之建築工程後，屢
    次催討工程餘款計七十七萬六千四百九十九元，竟遭被告置之不理，爰依民法第
    五百零五條第一項後段之規定提起本件訴訟。
三、對被告抗辯所為之陳述：
（一）、系爭合約所約定承作範圍Ｄ、Ｅ棟部份之放樣工程，原告均依約配合並無未
        施作之情事，且兩造從未約定完工日期，又工作進度僅需配合訴外人即被告
        之雇主達欣工程股份有限公司進度即可，合約書上亦無約定應於八十五年七
        月十七日完成，況原告完全依約配合進度施工並無遲延，被告主張逾期竣工
        罰款，卻不能提出證據以實其說，應不足採信。
（二）、證人簡明村、張萬鬃二人應僅係被告所雇請施作模板工作之模板工人，與原
        告承作之放樣工程無關，而被告給付予簡明村等人之款項亦係模板工程款。
（三）、各項工程工資有一定行情，被告辯稱因原告逾期未完工以致被告為此損失十
        六萬一千二百五十元云云，查本件工程承攬合約書所定被告應支付原告之工
        程款部分既係一百一十九萬八千五百十二元，被告另自承已給付原告八十七
        萬二千九百六十七元，則以此計算，無異於被告因原告逾期未完工節省工程
        款而獲利十六萬四千二百九十五元（即0000000-000000-000000  =164295）
        ，不合情理至極，顯見被告所主張雇請簡明村、張萬鬃之轉帳傳票、發票十
        六萬一千二百五十元實與本件放樣工程無涉。
（四）、放樣工程（定基準線之工程），係其他一切工程之前置作業，無論模板或裝
        璜前均需先完成放樣，否則即無法施作其他工程，且於合約書之施工要求放
        樣部份第五點約明：「每次放樣完成後，乙方得會同甲方人員確認後，始得
        施工。」，倘原告之放樣有疑議，被告理應會要求原告重新施作或更改，再
        依原告之放樣施作模板工程，如未經被告驗收，被告絕無可能無放樣依據即
        施作被告承包訴外人達欣工程股份有限公司之模板工程，足證本件系爭放樣
        工程完成驗收之事實，其理自明。
（五）、被告就追加之工程款四十五萬零九百五十四元部份，否認原告有施作及與被
        告無涉云云，查兩造確有比照上開工程承攬合約書計算工程款實作而追加放
        樣工程之約定，此部分工程款計四十五萬零九百五十四元，且原告殊無可能
        未經被告要求即自行施作追加之放樣工程。
四、證據：提出工程承攬合約書、附表、發票、照片及附圖等為證，並聲請訊問證人
    簡憲卿。
乙、被告方面：
一、聲明：如主文所示，並願供擔保請准宣告免為假執行。
二、陳述：
（一）、二造確曾於八十五年一月一日訂立工程承攬合約書，其中，第十五條規定：
        「乙方（承攬人）倘不依照規定期限竣工時，每逾壹日償付甲方（定作人）
        違約金總工程款百分之三，若有其餘損害按實際受損金額加計之」，其橫式
        書寫之「工程承攬合約書載工程款為壹佰壹拾玖萬捌仟伍佰拾貳元」，備註
        （三）：「保留款百分之十，俟施工完畢，驗收合格後付」，且除該紙工程
        承攬合約書外，二造並無任何追加約定，準此而言，原告所提追加部份，即
        證二附表共二頁：１．無被告之簽名蓋章。２．無騎縫章。３．無日期。４
        ．第二頁最後書寫「本件被告僅支付捌拾柒萬貳仟玖佰陸拾柒元，故被告應
        支付原告柒拾柒萬陸仟肆佰玖拾玖元。」，有所謂「原告」、「被告」，顯
        係為提起訴訟而製作，並非兩造間有如此約定。原告主張之追加部份並不實
        在，該部份原告究竟有無承攬？向何人承攬？被告並不知情，亦與被告無涉
        。
（二）、被告實已給付原告八十七萬二千九百六十七元，所餘三十二萬五千五百四十
        五元未付（0000000-000000=325545）．係因：１．八十五年七月十日被告
        即通知原告續行施作未完成部份，並限期於七日內即八十五年七月十七日前
　　　　完成，原告未予理會，被告為此逾期未完工部份，乃另外雇請二人即簡明村
　　　　於八十五年七月十七日開始、張萬鬃於八十五年八月八日開始，續作原告未
　　　　完成部份，為此損失十六萬一千二百五十元。２．依上述合約，原告未經驗
　　　　收，扣工程款百分之十，即十一萬九千八百五十一元。３．復依上述合約，
　　　　原告不依照規定期限竣工，每逾一日賠償總工程款百分之三（（三萬五千九
　　　　百五十五元），原告逾期二日以上，故被告已無積欠原告工程款（000000-0
　　　　00000-000000-00955=8469）。
（三）、被告並未請原告另追加施作如附表所載九千五百四十四平方公尺之放樣工程
        ，且原告陳稱契約未定有完工期限，並不實在，蓋完工期限於合約上固未明
        載，然此類工程，完工期限係被告依工程進度之需要而訂定，並以預留足夠
        施工期間之方式事先告知原告而定，況倘如原告所稱無完工期限，當無合約
        第十五條不依規定期限竣工，每逾一日償付違約金總工程款百分之三之規定
        ，既有此約定，即有訂定完工期限之方法，非如原告所述無完工期限，再者
        ，原告違約，被告即得依約扣款、請求賠償，其數額自不以被告另雇工支出
        為限。
三、證據：提出工程承攬合約書、轉帳傳票、發票等為證，並聲請訊問證人簡明村、
    張萬鬃、呂學雄、余春成。
    理      由
一、原告主張伊於八十五年一月一日承作被告之放樣工程，工程款總額為一百一十九
    萬八千五百十二元，嗣原告於工程進行期間再追加承作價額為四十五萬零九百五
    十四元之放樣工程，合計為一百六十四萬九千四百六十六元，詎原告完工後向被
    告請款，被告僅支付八十七萬二千六百六十七元，計餘七十七萬六千四百九十九
    元尚未支付，爰依民法第五百零五條第一項後段之規定，請求被告給付原告七十
    七萬六千四百九十九元，及自起訴狀繕本送達之翌日起（即九十年二月十日）至
    清償日止按年息百分之五計算之利息等語。
二、被告則以原告所提追加部份，兩造非有此約定，又因原告未依照期限竣工，被告
    除因另行雇請工人損失十六萬一千二百五十元，且原告未經驗收，應扣工程款百
    分之十，即十一萬九千八百五十一元，復因原告未依照規定期限竣工，每逾一日
    應賠償總工程款三萬五千九百五十五元，茲因原告已逾期二日以上，故被告已無
    積欠原告工程款，再放樣工程，完工期限係被告依工程進度而定，並以預留足夠
　　施工期間之方式事先告知原告而定，況果無完工期限，當無合約第十五條所定不
　　依規定期限竣工，每逾一日償付違約金總工程款百分之三之約定等情詞資為辯解
　　。
三、原告主張二造於八十五年一月一日簽訂系爭工程承攬書，由原告承作被告之龍潭
    百年大鎮放樣工程，約定承作範圍名稱暫定為Ｄ、Ｅ棟，以每平方公尺四十五元
    計算，面積計為二萬六千三百三十三平方公尺，工程款總額定為一百一十九萬八
    千五百十二元，且被告業已支付八十七萬二千九百六十七元等事實，業據其提出
    與所述相符之工程承攬書乙紙為證，復為被告所自認，應堪信為真實，是本件所
　　應審究者厥為：(1)、原告究有無另外追加承作如附表所載九千五百四十四平方公
　　尺之放樣工程？(2)、原告有無逾規定期限尚未完工之情？
四、經查：
（一）、關於二造究有無另外約定追加承作如附表所載該部分之放樣工程：
(1)、證人簡憲卿於本院九十年五月十七日審理中固結稱，如附表所載該部分皆有承做
    ，惟查證人簡憲卿於同日審理中另結稱，其確有受雇於原告在桃園縣龍潭鄉百年
    大鎮施做放樣工程，惟詳細之施作範圍，其並不清楚等語，查證人簡憲卿既不知
    施作範圍為何，其又如何得知如附表所載該部分放樣工程皆有施作？堪信，證人
    簡憲卿之證詞難謂無嚴重矛盾之情，尚難遽加採信。
(2)、又如原告所主張追加施作放樣工程款項為四十五萬零九百五十四元，且二造就追
    加施作部分並未簽訂書面契約，然查衡諸社會常情，四十五萬零九百五十四元尚
    難謂為微末之金額，則二造為何就追加施作部分未另行簽訂書面契約？尤有甚者
    ，為何原告未要求被告將追加施作部分補充訂定於二造在八十五年一月一日所簽
    訂之工程承攬合約書中？
(3)、再原告所提六紙統一發票，僅足證明伊有向被告請領承作放樣工程之款項，然並
    無法證明原告所請領該部分，即係如附表所載該追加部分，是尚難援此即率認原
    告有追加承作如附表所載該部分之放樣工程。
(4)、況退一步言之，縱認證人簡憲卿之證詞為真，亦即原告確有施作如附表所載該部
    分之放樣工程，惟證人簡憲卿於同日應訊時另結稱，簽約時其並無在場，故附表
    所載該部分之放樣工程，究係二造另行約定追加承作，抑或係原告向被告之業主
    達欣工程股份有限公司私自承攬追加施作，尚不能謂為無疑，是自不能因原告有
    施做如附表所載該部分之放樣工程，即遽認該部分係二造另行約定追加承作。
(5)、綜上所述，原告主張二造有另外約定追加承作如附表所載該部分之放樣工程，應
    不足採，從而，原告請求被告給付該部分之放樣工程款（即四十五萬零九百五十
    四元），應為無理由。
（二）、關於原告有無逾規定期限未完工之情：
(1)、徵諸二造所簽工程承攬合約書第八條工程期限，「自簽約日起配合甲方（按即指
    被告）進度至工程完竣為止」，第十四條第三款「乙方（按即指原告）逾規定期
    限尚未完工‧‧‧」，第十五條「乙方（按即指原告）倘不依照規定期限竣工時
　　‧‧‧」，足見二造所訂工程承攬合約書固未具體載明何時完工，然因原告須配
　　合被告進度至工程完竣為止，故二造所訂工程期限非不得因原告須配合被告進度
　　而於締約後加以確定。
(2)、又證人呂學雄於本院九十年九月十三日審理時結稱，合約書若未訂明施工完成確
    定期限，依例係由定作人（按即指被告）指示確定期限等語，證人余春成於同日
    審理中亦結稱，因放樣工程為一切工程之前置工程，放樣工程苟未完成，後續工
    程即無法接續施作，故工程期限依例係由定作人（按即指被告）加以指示，足徵
    ，合約書若未載明施工完成具體期限，依例既係由定作人指示確定期限，準此以
    觀，自不得因二造所締工程承攬合約書未明確載明何時完成，即遽謂二造從未約
    定完工日期，堪信原告就此部分所辯，尚無足採。
(3)、再證人呂學雄於本院九十年九月十三日審理中另結稱，其為桃園縣龍潭鄉百年大
    鎮工地主任，因原告未前來施工，故被告公司自八十五年五月間開始迄同年七月
    間，即陸續通知原告前去工地現場續行施作未完工之部分，惟因原告迄未前來施
    作，故被告始另發包由簡明村及張萬鬃二人承作等語，足證原告確未於被告所指
    定之施工期限內竣工，被告始另發包由簡明村及張萬鬃二人承作，另原告承作之
    工程既係放樣工程，故原告未前去工地現場施工，被告另發包由簡明村及張萬鬃
    二人承作之工程，自係放樣工程，是原告辯稱，證人簡明村、張萬鬃二人應僅係
    被告所雇請施作模板工作之模板工人，與原告承作之放樣工程無關，而被告給付
    予簡明村等人之款項亦係模板工程款云云，自無足憑。
(4)、綜上所述，被告辯稱，原告有逾規定期限尚未完工之情，尚非無足採信，按二造
    所簽拋棄書載明：「本人承包啟發工程有限公司放樣工程，因本人違反承攬合約
    第十四條規定，經與啟發工程有限公司協議，本人同意無條件放棄此承攬合約，
    由公司另行發包，絕無異議，『並自願放棄已作部分之工程款及尾款』，作為賠
    償損失，恐口無憑，特立拋棄書為憑，立拋棄書人昱山工程行負責人劉森雄」，
    查本件原告既有逾規定期限尚未完工之情（即承攬合約書第十四條第一項第三款
    所載之事由），是徵諸上開拋棄書，原告請求被告給付三十二萬五千五百四十五
    元之尾款，自為無理由。
五、從而，原告本於承攬法律關係請求被告給付原告七十七萬六千四百九十九元，及
    自起訴狀繕本送達之翌日起（即九十年二月十日）至清償日止按年息百分之五計
    算之利息，為無理由，應予駁回。
六、又原告之訴既經駁回，其假執行之聲請亦失所附麗，應同予駁回。
七、據上論結，原告之訴為無理由，依民事訴訟法第七十八條，判決如主文。
中　　　華　　　民　　　國　　九十一　　年　　　一　　　月　　　七　　　日
                                        臺灣桃園地方法院民事第一庭
~B法　　　官　林信旭
右為正本係照原本作成
如對本判決上訴須於判決送達後廿日內向本院提出上訴狀
中　　　華　　　民　　　國　　九十一　　年　　　一　　　月　　　七　　　日
~B書　記　官　陳美年
